【裁判字號】    88,簡上,199
【裁判日期】    890607
【裁判案由】    拆除地上物返還土地
【裁判全文】
臺灣士林地方法院民事判決  八十八年度簡上字第一九九號
    上  訴  人  乙○○
    訴訟代理人  呂偉誠律師
                陳漢國律師
                徐東昇律師
                            送.
                            住.
    被  上訴人  甲○○      住.
    訴訟代理人  林吉雄律師
右當事人間請求拆除地上物返還土地事件，上訴人對於中華民國八十八年五月二十一
日本院士林簡易庭八十七年度士簡字第一五七七號第一審判決提起上訴，本院判決如
左：
    主  文
原判決關於命上訴人應將後開第二項所示水泥平臺、花圃、鋼骨部分拆除，並將土地
返還被上訴人之部分，及該部分假執行之宣告與訴訟費用負擔均廢棄。
右廢棄部分，上訴人應將坐落臺北市○○區○○段二小段五二四之一地號土地上如附
圖所示Ａ部分水泥平臺（面積四‧九０平方公尺）、附圖所示Ｃ部分花圃（面積一‧
三九平方公尺），及如附圖所示Ｂ部分上之鋼骨壹支拆除，將土地返還被上訴人及王
金木。
上訴人其餘上訴駁回。
第一、二審訴訟費用由被上訴人負擔十分之九，餘由上訴人負擔。
    事  實
壹、本訴部分：
甲、上訴人方面：
  一、聲明：
  （一）原判決廢棄。
  （二）被上訴人第一審之訴及假執行之聲請均駁回。
  （三）如為不利上訴人之判決，上訴人願供擔保請准宣告為免為假執行。
  二、陳述：除與原審宣示判決筆錄所載者相同茲予引用外，補稱：
  （一）被上訴人訴請拆除系爭基地板及鋼骨，屬權利濫用：
      按「權利之行使，不得違反公共利益，或以損害他人為主要目的」、「行使
        權利，履行義務，應依誠實及信用方法」乃民法第一百四十八條規定之「禁
        止違反公益」「禁止權利濫用」及「誠信原則」等帝王條款。又行使權利如
        逾越權利的本質及經濟目的，或逾越社會觀念所允許的界限，即所謂權利濫
        用。一般認為行使權利而對於權利人無正當利益、行使權利而使義務人遭受
        與權利所得利益顯不相當的損失，或權利人以行使權利的方法加害於他人為
        目的者，均屬權利之濫用，而權利之行使，是否以損害他人為主要目的，應
        就「權利人因權利行使所能取得之利益」，與「他人及國家社會因其權利行
        使所受之損失」，比較衡量以定之。倘其權利之行使，自己所得利益極少而
        他人及國家社會所受之損失甚大者，非不得視為以損害他人為主要目的，此
        乃權利社會化之基本內涵所必然之解釋。
      系爭房屋就附圖所示Ａ部分之水泥平臺及附圖所示Ｂ部分之鋼骨拆除後，是
        否將影響前開房屋之安全結構，經中華民國建築技術學會鑑定，認定標的物
        構造由附圖所示Ａ部分之水泥平臺及Ｂ部份上鋼骨組合而成之構架所支撐，
        因標的物構架屬於臨時性簡易型之構造物，故兩者對安全上有缺一不可之必
        要性，拆除將影響前開房屋之安全結構，顯見系爭基地板及鋼骨之拆除，嚴
        重影響房屋結構安全，易致倒塌，除對公共安全致生影響外，上訴人損失不
        貲。又縱認上訴人房屋得以補強原有鋼骨構材及增加斜撐構材方式處理，惟
        此補強方式上訴人須另行委請開業建築師或專業技師設計、監造而支付巨額
        委聘費用，另增加斜撐部分亦將另行使用其他相鄰土地，鄰地所有人未必同
        意，縱或同意，上訴人亦將支付巨額對價，準此，拆除系爭基地板及鋼骨將
        使上訴人蒙受重大損失。
      又系爭土地僅一．三九平方公尺，尚不足一坪之面積，對被上訴人而言，其
        仍擁有所有權，當可為任意使用。惟據其告稱將收回作為花圃使用，事實上
        ，被上訴人所有房屋與系爭土地中間仍隔著既成巷道，該既成巷道供公眾通
        行已十多年，上訴人須通過系爭基地板後，始能通行該既成巷道，並通行至
        外界公路。而被上訴人根本無法越過該既成巷道在系爭土地上獨立闢建花圃
        ，且該處斜坡高低落差逾二公尺，被上訴人亦無從為其他之獨立使用，故被
        上訴人使用系爭土地對其所增加之利益極小；反之，若強令上訴人拆除系爭
        基地板，不僅其與家人將無路可通行，且其二層樓房屋勢將倒塌，上訴人一
        家人亦將無家可居，對其等所生之損害甚鉅。再以利益衡量觀點觀之，如權
        利人行使其權利，自己所得利益極少，卻將造成他人所受之損失甚大者，亦
        即權利人因權利行使而取得之利益與他人所受損害不相當時，則其權利之行
        使即應受相當限制，此亦係現代法治國家中「權利社會化」之基本內涵。準
        此，被上訴人強令上訴人拆除系爭基地板及鋼骨並返還土地，則其行使權利
        即有權利濫用之情形並有違誠信原則。
  （二）類推適用民法第七九六條之規定，被上訴人不得訴請拆除系爭基地板及鋼骨
        ：
        本件上訴人自七十二年起即於其所有之臺北市○○區○○段二小段五二三地
        號土地搭建房屋，迄八十年政府實施土地重測，地界重行劃定，始產生系爭
        房屋占用被上訴人部分土地之情形，上訴人即於八十四年將系爭房屋往西拆
        移將占用之土地返還被上訴人，但系爭混凝土基地樓板因拆除將影響房屋結
        構安全，故未拆除而形成占用被上訴人部分土地之情形。準此，上訴人並非
        自始建築系爭房屋即占用上訴人之部分土地，而係因政府實施土地重測始生
        本件爭議，系爭混凝土基地樓板倘遽以拆除，於被上訴人無甚實益，對上訴
        人卻有嚴重損害，且系爭房屋因此而倒塌於社會經濟之保護亦有所違背，與
        民法第七百九十六條之規範意旨相符，應類推適用該規定，被上訴人不得請
        求拆除系爭混凝土基地樓板及鋼骨。
  三、證據：援用原審之立證方法。
乙、被上訴人方面：
  一、聲明：駁回上訴。
  二、陳述：除與原審宣示判決筆錄所載者相同茲予引用外，補稱：
  （一）上訴人於八十四年將其房屋往西拆移，留下附圖所示Ａ部份之混凝土樓板，
        實係被上訴人發現上訴人建屋逾界，向上訴人提出異議，並申請地政事務所
        鑑界，上訴人始將房屋逾界部份拆移，惟上訴人仍留下附圖所示Ａ部份未拆
        ，被上訴人再度申請鑑界，地政事務所在該部份劃下界址紅標記，被上訴人
        一再請求上訴人拆除而遭拒絕，無奈而提本訴，附圖所示Ａ部份並非上訴人
        建築物之主體結構，上訴人擁有更大的土地，可依正確且正常之建築方法建
        造其房屋，根本不必攀附於被上訴人所有土地之坡坎而支撐其房屋，被上訴
        自無容忍之必要。
  （二）上訴人以不正常之建築方法，跨越鄰地支撐其建築物，被上訴人訴請拆除，
        卻以華麗之文詞述說被上訴人濫用權力，惟細觀本件上訴人與被上訴人毗鄰
        而居，依上訴人擁有之土地及建築觀之，權利濫用，應為上訴人莫屬。
  （三）如附圖所示Ａ部份並非不可拆除，僅須依專業方式補強其結構後而拆除，上
        訴人自承無權占有，拆除縱有危險，其風險依法自應由上訴人承擔，豈能以
        此風險而阻卻無權占有之違法。
  三、證據：援用原審之立證方法。
貳、反訴部分：
甲、上訴人方面：
  一、聲明：
  （一）原判決廢棄。
  （二）右廢棄部分，確認反訴上訴人就反訴被上訴人所有坐落臺北市○○區○○段
        二小段五二四之一地號土地如附圖所示Ａ部分（面積四‧九平方公尺），有
        通行權存在。
  二、陳述：
  （一）按民法第七百八十七條第一項係為「袋地通行權」之規定，雖未就「建物」
        與公路無適宜之聯絡時，建物所有人有通行權為明文之規定，然本諸相鄰關
        係之立法意旨係調和相鄰「不動產」之利用，俾充分發揮不動產經濟機能之
        目的，故應著重於不動產利用權人間之利益衡量關係，而非局限於「土地」
        與「土地」間之相鄰關係，此觀諸前開條文規定於民法物權編第二章第二節
        「不動產所有權」中益明，因之，性質上屬「不動產」之建物如與公路無適
        宜之聯絡，致無法發揮其經濟效用及通常使用時，亦應類推適用民法第七百
        八十七條第一項之規定，使建物所有人有通行周圍地以至公路之權利。本件
        上訴人於其土地上所搭建之房屋係二層樓建築，其一樓距地面約有二公尺高
        ，而系爭土地上之混凝土基地樓板不僅係支撐上訴人二層樓房屋之地基，更
        是上訴人與其家人平日出入對外之唯一通道，且被上訴人所有面臨系爭土地
        一側（即附圖Ａ、Ｃ、Ｂ連成一線之一側）乃既成巷道，供公眾出入已十多
        年，上訴人須通過附圖所示Ａ部分土地後，始能通行該既成巷道，並通行至
        外界公路，如上訴人無法通行系爭土地，則其亦無法通過該既成巷道而至外
        界公路。故上訴人使用系爭土地係必要而合理之行為，依前揭規定，上訴人
        就被上訴人所有之前開土地應有通行權存在。
  （二）次查原審判決駁回上訴人反訴之請求，其理由無非係認上訴人房屋與對外道
        路間有其他道路可連接，非必需通行被上訴人之土地云云，惟按主張通行權
        者，非以絕對不通公路為必要，因其通行困難以致不能為通常之使用時，亦
        應許其通行周圍地以至公路（最高法院五十三年臺上字第二九九六號判例參
        照）。又按房屋通常之使用方式係由一樓房門出入方屬正常。本件系爭建物
        上有二層，因地形之高低落差，其地下室僅為鋼骨結構外露之支架，四面幾
        無圍壁，該棟房屋之使用方式當以一樓房門為出入口方為通常之使用方式，
        豈有於一樓地板上開洞，由地下鋼骨結構支架處出入之理，原審未慮及此，
        率而駁回上訴人之請求，顯有違誤。
  三、證據：援用原審之立證方法。並聲請囑託中華民國建築技術學會就前開房屋結
      構安全性為鑑定。
乙、被上訴人方面：
  一、聲明：
  二、陳述：依上訴人擁有別墅型之腹地及大門，出入轎車之情況，竟主張附圖所示
      Ａ部份為其一家人口之必要通道，其自欺欺人之行徑，絕為法之所不許，依原
      判決所述，上訴人主張之通行必要實無可採，其主張又顯違誠信原則。
  三、證據：援用原審之立證方法。
    理  由
壹、本訴部分：
一、按於第二審程序中所為訴之變更或追加，非經他造同意不得為之，但不變更訴訟
    標的而擴張應受判決事項之聲明者，不在此限，觀諸民事訴訟法第四百四十六條
    第一項規定至明，該規定並為簡易訴訟程序所準用，民事訴訟法第四百三十六條
    之一第三項亦定有明文。經查：本件被上訴人原本於所有物返還請求權，訴請上
    訴人拆屋還地予其，嗣於上訴審程序中，仍以所有物返還請求權為訴訟標的，惟
    將聲明擴張為訴請上訴人拆屋還地予其及全體共有人，揆諸首開說明，被上訴人
    於第二審程序中所為聲明之擴張當屬合法，合先敘明。
二、本件被上訴人起訴主張：坐落臺北市○○區○○段二小段五二四之一地號土地（
    下稱系爭土地）為其所有，上訴人所有之門牌號碼臺北市○○路二五二號房屋（
    下稱系爭房屋）之水泥平臺占用系爭土地如附圖所示Ａ部分（面積為四‧九０平
    方公尺），上訴人所有之花圃占用系爭土地如附圖所示Ｃ部分（面積為一‧三九
    平方公尺），並於如附圖所示Ｂ部分水泥地上建有鋼骨一支，爰依民法第七百六
    十七條、第八百二十一條規定訴請上訴人拆除前開水泥平臺、花圃、鋼骨，將占
    用土地返還被上訴人及全體共有人（被上訴人於原審中僅請求將前開土地返還予
    上訴人，嗣於本院言詞辯論程序中始擴張其聲明）；上訴人則以：其所有之系爭
    房屋雖占用被上訴人系爭土地，然占用面積甚小，如強令拆除，將影響房屋之結
    構安全，上訴人請求拆屋還地係以損害他人為主要目的，為權利濫用，而上訴人
    並非自始建築系爭房屋即占用上訴人之部分土地，係因政府實施土地重測始致，
    應類推適用民法第七百九十六條之規定，被上訴人不得請求拆除系爭混凝土基地
    樓板及鋼骨等語置辯。
三、被上訴人主張系爭土地為其與訴外人王金木所共有，上訴人系爭房屋之水泥平臺
    、花圃、鋼骨分別無權占用系爭土地如附圖所示Ａ、Ｂ、Ｃ部分之事實，業據提
    出土地登記謄本為證，並為上訴人所自認，復經原審勘驗現場，囑託臺北市士林
    地政事務所測量屬實，有臺北市士林地政事務所土地複丈成果圖附卷可參，自堪
    信為真實。
四、按權利之行使，不得違反公共利益，或以損害他人為主要目的，行使權利，履行
    義務，應依誠實及信用方法，民法第一百四十八條定有明文。又按權利之行使，
    是否以損害他人為主要目的，應就權利人因權利行使所能取得之利益，與他人及
    國家社會因其權利行使所受之損失，比較衡量以定之，倘其權利之行使，自己所
    得利益極少而他人及國家社會所受之損失甚大者，非不得視為以損害他人為主要
    目的（最高法院七十一年臺上字第七三七號判例參照）。經查：上訴人所有系爭
    房屋之水泥平臺、花圃占用被上訴人之系爭土地如附圖所示Ａ、Ｃ部分面積共計
    達六‧二九平方公尺，另於附圖所示面積為七‧二五平方公尺之Ｂ部分上建有鋼
    骨一支前已認定，並為兩造所不爭執，而系爭土地總面積為一０八‧六平方公尺
    ，另與系爭土地相鄰之五二四地號亦為被上訴人與訴外人王金木所有，則有土地
    登記謄本附卷可稽，是被上訴人訴請上訴人返還前開占用部分，將使被上訴人可
    完整使用前開五二四、五二四之一地號之土地，所得利益尚非極小；又查：上訴
    人所有之系爭房屋係架空建築，架空部分以鋼架支撐，下停有車輛及堆置雜物，
    房屋為木造，面向水泥平臺有二門出入，經原審勘驗現場，並製有勘驗筆錄一份
    在卷，而經本院囑託中華民國建築技術學會就系爭房屋之結構安全為鑑定，據覆
    ：系爭房屋係由附圖所示Ａ部分之水泥平臺及Ｂ部分上鋼骨組合而成之架構所支
    撐，因標的物架構屬臨時性簡易型之構造物，故兩者對安全上有缺一不可之必要
    性，拆除將影響系爭房屋之安全結構，然該鋼骨組合而成之支撐架構其安全上本
    就有待加強之必要性，故只要補強原有鋼骨構材及增加斜撐構材，以確保並強化
    其支撐架構之安全，加上保留部分仍留有混凝土牆柱等結構物為支撐，則系爭房
    屋如附圖所示Ａ部分及Ｂ部分之鋼骨拆除後應可無安全顧慮，有該學會八十八年
    十二月六日（八八）建技第七三０號鑑定報告書一份在卷為憑，是上訴人所占用
    被上訴人系爭土地部分之拆除，雖將影響系爭房屋之安全結構，然係因系爭房屋
    之支撐架構本即有加強之必要，且加強支撐後，前開部分之拆除即無安全顧慮，
    是本院衡量上訴人因此所受損失，及被上訴人因該權利之行使所得之利益，認被
    上訴人權利之行使並非係以損害上訴人為主要之目的。上訴人就此所辯，委無足
    採。
五、按土地所有人建築房屋逾越疆界者，鄰地所有人如知其越界而不即提出異議，不
    得請求移去或變更其建築物，民法第七百九十六條前段定有明文。上訴人既自承
    系爭房屋係七十二年即搭建，八十年間政府實施土地重測，地界重行劃定，始產
    生系爭房屋占用被上訴人部分土地之情形，是本件與越界建築之情形已屬有間；
    又上訴人自稱其於八十四年將系爭房屋往西拆移將占用之土地返還被上訴人，足
    見被上訴人就其占用土地確曾提出異議，亦無從類推適用前開條文，上訴人就此
    所辯，洵不足取。
六、次按所有人對於無權占有或侵奪其所有物者，得請求返還之；對於妨害其所有權
    者，得請求除去之，民法第七百六十七條定有明文。又按各共有人對於第三人，
    得就共有物之全部為本於所有權之請求。但回復共有物之請求，僅得為共有人全
    體之利益為之，民法第八百二十一條亦規定甚明。上訴人既占用系爭土地如附圖
    所示Ａ、Ｂ、Ｃ部分已如前述，且被上訴人並無權利濫用之情事，從而被上訴人
    訴請上訴人拆除附圖Ａ、Ｃ部分之水泥平臺、花圃，及附圖Ｂ部分上之鋼骨，將
    占用土地返還被上訴人及共有人王金木，洵屬有理，應予准許。又被上訴人於原
    審係請求上訴人將占用部分土地返還予其個人，並未及於其他共有人王金木，於
    法未合，是原審認被上訴人請求有理由而為被上訴人勝訴之判決（且原審就系爭
    土地地號誤載為五二四地號），尚有未洽，上訴意旨指摘原判決不當，求予廢棄
    改判，為有理由，另因被上訴人於本院言詞辯論程序為訴之聲明之擴張，其所為
    聲明之擴張為有理由，是爰由本院予以廢棄改判，如主文第二項所示。
七、又本件訴訟已不得再行上訴，是已無假執行之必要，故上訴人陳明願供擔保請准
    宣告免為假執行亦無必要，惟其就免為假執行並無聲請權，僅係促使本院依職權
    宣告，是本院自無從就此予以駁回，併此敘明。
貳、反訴部分：
一、上訴人反訴主張：系爭房屋所占用被上訴人所有系爭土地如附圖Ａ部分之水泥平
    臺，係支撐系爭房屋之基地樓板，並為上訴人與其家人平日出入對外之唯一通道
    ，如上訴人無法通行系爭土地，則無法至外界公路，爰訴請確認上訴人就被上訴
    人所有之前開土地應有通行權存在等情；被上訴人則以：如附圖所示Ａ部分並非
    上訴人系爭房屋之唯一對外通道，上訴人就系爭土地自無袋地通行權等語置辯。
二、上訴人主張附圖Ａ部分係系爭房屋對外之唯一通道一節，為被上訴人所否認，經
    查：系爭房屋係架空建築，架空部分以鋼架支撐，下停有車輛及堆置雜物，房屋
    為木造，面向水泥平臺有二門出入前已認定，而附圖所示Ａ部分水泥平臺之相鄰
    地為五二二、五二三地號土地，而五二二、五二三地號土地則為上訴人與訴外人
    葉壽山所共有，有臺北市士林地政事務所複丈成果圖及土地登記謄本附卷可參，
    又系爭房屋架空部分坐落土地則有空地與對外道路相通，則經原審勘驗明確，是
    附圖所示Ａ部分並非系爭房屋對外唯一通道，上訴人就此所為主張與事實不符，
    自難採信。
三、按土地因與公路無適宜之聯絡，致不能為通常使用者，土地所有人得通行周圍地
    以至公路，觀諸民法第七百八十七條第一項前段規定至明。而所謂土地與公路無
    士宜之聯絡，致不能為通常之使用，雖不以土地絕對不通公路為限，然須因其通
    行困難以致不為通常之使用而言（最高法院五十三年度臺上字第二九九六號判例
    參照）。附圖所示Ａ部分既非系爭房屋對外唯一通道前已認定，是上訴人自不得
    主張對該部分有通行權，是則原審為上訴人敗訴之判決，於法並無違誤，上訴意
    旨指摘原判決不當，求予廢棄改判，為無理由，應予駁回其上訴。
參、據上論結，本件上訴為一部有理由，一部無理由，依民事訴訟法第四百三十六條
    之一第三項、第四百四十九條第一項、第四百五十條、第七十九條但書，判決如
    主文。
中      華      民      國    八十九    年      六      月      七      日
                            臺灣士林地方法院民事第一庭
~B審判長法官  陳介源
~B法      官  蔡文育
~B法      官  方彬彬
右為正本係照原本作成。
本判決不得上訴。
中      華      民      國    八十九    年      六      月      九      日
~B法院書記官  王琍瑩


司法院資訊處製作；財團法人民間司法改革基金會備份。
